【裁判字號】    88,訴,2894
【裁判日期】    891020
【裁判案由】    損害賠償
【裁判全文】
臺灣臺中地方法院民事判決  八十八年度訴字第二八九四號
    原      告    丁○○
    訴訟代理人    陳呈雲  律師
    訴訟代理人    廖  亨  律師
    複  代理人    黃清華  律師
    被      告    乙○○○    .
    被      告    甲○○      .
    被      告    丙○○      .
    右三人共同
    訴訟代理人    廖桂欣  律師
右當事人間損害賠償事件，本院判決如左：
    主      文
兩造就被告乙○○○、甲○○對兩造應連帶給付新台幣壹仟肆佰柒拾壹萬玖仟伍佰柒
拾捌元之公同共有債權應分割為丁○○、乙○○○、甲○○、丙○○各對被告乙○○○、甲○○有新台幣佰陸拾柒萬玖仟捌佰玖拾肆元之損害賠償請求權。
被告乙○○○、甲○○應連帶給付原告新台幣佰陸拾柒萬玖仟捌佰玖拾肆元及自民
國八十八年九月十五日起至清償日止，按年息百分之五計算之利息。
訴訟費用由被告乙○○○、甲○○連帶負擔。
本判決第二項於原告以新台幣壹佰貳拾貳陸仟元為被告乙○○○、甲○○供擔保後，
得假執行。但被告乙○○○、甲○○如於假執行程序實施前以新台幣佰陸拾柒萬玖
仟捌佰玖拾肆元為原告預供擔保得免為假執行。
    事      實
甲、原告方面
一、聲明：求為判決主文第一、二項所示，並願供擔保，請准宣告假執行。
二、陳述：
（一）緣原告丁○○與被告乙○○○、甲○○、丙○○均係訴外人簡藤之繼承人，而
      簡藤生前在臺中市農會向上分部有定期存款及定期儲蓄存款合計新台幣一千九
      百六十萬元，因簡藤於八十五年七月十八日突然因中風昏迷不醒，並經送臺中
      榮民總醫院急救，孰料被告乙○○○、甲○○竟二人竟共同基於偽造文書之犯
      意，於八十五年七月二十日，持簡藤先前委託乙○○○代為保管之印章一顆及
      台中市農會南屯分部六個月期之定期存款存單七張（金額共計一千九百六十萬
      元），至台中市農會向上分部，在上開定期存款存單上盜用簡藤之印章表示中
      途解約，並將存款連同利息共計一千九百六十萬零四百六十二元直接匯入臺中
      市第十一信用合作社被告乙○○○帳戶內，而侵占入己，嗣簡藤於八十六年三
      月十八日死亡，財政部台灣省中區國稅局於八十七年八月六日查獲上開事實，
      除核定應繳遺產稅四百八十八萬零八百八十四元外，尚餘一千四百七十一萬九
      千五百七十八元。
（二）又本案被告乙○○○、甲○○共同偽造文書盜領簡藤生前存款之事實，業經台
      灣高等法院臺中分院八十八年度上訴字第二三九九號號刑事判決所認定，復經
      最高法院八十九年度臺上字第三二六０號判決上訴駁回確定在案，是以被告乙○○○、簡疼廷乾就盜領簡藤之存款事實，已無庸置疑。
（三）再查被告乙○○○、甲○○於簡藤生前所盜領之存款，簡藤對於被告乙○○○
      、甲○○有損害賠償之請求權，而該請求權於簡藤死亡後，由原告丁○○與全
      體繼承人共同繼承，是以全體共有人對於被告乙○○○、甲○○有損害賠償請
      求權，茲上開繼承之損害賠償請求權，屬公同共有，爰以訴狀之送達為終止公
      同共有關係之意思表示，故得請求分割，又依民法第二百七十一條規定，數人
      負同一債權，而其給付可分者，除法律別有規定或另有訂定外，應各平均分擔
      或分享之，是以本件原告對乙○○○、甲○○之請求權，因其給付可分，原告
      因分割之結果，可得三百六十七萬九千八百九十四元，爰依侵權行為、繼承、
      分割遺產及不當得利等法律關係，請求被告乙○○○、甲○○如數給付並加計
      法定遲延利息。
（四）對被告抗辯之陳述：
      被告乙○○○、甲○○雖辯稱該款係簡藤生前所欲贈與乙○○○之財物，但查
      ，按諸一般之民間習慣與經驗法則，如果係屬生前贈與之情事，則早在贈與之
      同時即應辦理移轉名義手續，以免日久發生變化，更無待於到簡藤昏迷不醒人
      事時，再倉遑辦理之必要，設又如屬於簡藤死亡後之一種遺贈，則不但未立任
      何字據或遺囑，且又為何未向全體繼承人交代遺贈之事，以杜紛爭，如果謂係
      遺贈，何能令人置信？況且如屬於遺贈，亦應於簡藤死亡後始能生效，絕無生
      前即予領取，實應等待簡藤死亡後，向全體繼承人請求給付遺贈之款項，然而
      本件被告乙○○○、甲○○竟不待簡藤死亡，利用其昏迷不醒，擅自盜用其印
      章盜領存款，若無侵權行為，孰能置信？又若簡藤生前有重男輕女之觀念，有
      意將該筆款項贈與傳宗接代之甲○○，則甲○○絕不能付諸闕如，一文不明，
      其非贈與，應無可疑。末查本件被告乙○○○、甲○○盜領存款全部存入乙○○○之存戶內，其用意即在於剝奪原告之繼承權，因原告對於生父簡藤固有繼
      承權，但對於非生母之乙○○○（即原告之後母）則無繼承權。
三、證據：提出台中市農會函、定期存款明細清單、簡藤病歷摘要、戶籍謄本、財政
    部台灣省中區國稅局遺產稅核定通知書、繼承系統表、最高法院八十九年台上字
    第三二六０號刑事判決、台灣高等法院台中分院八十八年度上訴字第二三九九號
    刑事判決各一份（均係影本）為證。
乙、被告方面：
一、聲明：原告之訴及假執行之聲請均駁回。如受不利之判決，願供擔保，請准宣告
    免為假執行。
二、陳述：
（一）查原告前起訴請求「被告乙○○○、甲○○、丙○○應連帶給付原告三百六十
      七萬九千八百九十四元，並自八十六年三月十九起至清償日止按年息百分之五
      計付利息。」且已為本案之言詞辯論，後又另具狀訴請「被告乙○○○、甲○○應連帶將簡藤遺產新台幣一千四百七十一萬九千五百七十八元交還原告及被
      告等成為公同共有。前開兩造共有之簡藤遺產新台幣一千四百七十一萬九千五
      百七十八元准予分割。」到底原告訴訟之請求權基礎為何？實有先確定之必要
      。
（二）再者，原訴之訴訟標的為損害賠償請求權，後訴之訴訟標的為返還請求權等，
      二者之標的顯屬不同，係為訴之變更。按訴狀送達後，原告不得將原訴變更或
      追加他訴，此為民事訴訟法第二百五十五條第一項所明定，且本案訴之變更或
      追加，被告絕難同意，為此依法聲明異議。
（三）按刑事法院對於被告有無不法行為之判斷，於為獨立民事訴訟之裁判時本不受
      其拘束，故如當事人就此有所爭執，民事法院仍應調查其提出之證據予以斟酌
      認定，不得專以刑事判決為唯一依據，最高法院七十年台上字第二五四五號判
      決著有明文可稽。原告對被告乙○○○、甲○○提出偽造文書刑事自訴部分，
      經台灣台中地方法院判決被告二人無罪；惟台灣高等法院台中分院及最高法院
      皆認定被告乙○○○、甲○○連續偽造私文書，處有期徒刑六月，均緩刑三年
      。惟查台灣高等法院台中分院及最高法院判決顯然有誤，茲詳述理由如下：
  １、查被告甲○○之父簡藤，亦即被告乙○○○之夫，與被告乙○○○夫妻二人一
      生務農且相依為命，而終留有一些農地，於八十四年間，於土地重劃後，夫妻
      二人將重劃後所得土地出賣，出賣後，將所得土地款項各分予自小未與同住、
      亦未曾侍奉簡藤夫婦之原告丁○○二百萬元此部分業經原告於台灣台中地方法
      院刑事庭及台灣高等法院台中分院刑事庭承認屬實，丙○○二百萬元，甲○○
      分得一棟房屋而與簡藤一生共同勞苦奮鬥的被告乙○○○則未分，目的在於其
      餘款項一千多萬元歸於二老養老用，且由於簡藤早有高血壓痛病，一旦不幸辭
      世，希望能給予被告乙○○○做為養老之費用。而關於上情，非但為被告乙○○○、甲○○所堅稱，更有丙○○、顏永福於八十八年十二月九日於台灣高等
      法院台中分院刑事庭證稱且若簡藤發病前未有上開指示，又怎會將重要之印鑑
      及存單交由乙○○○保管？
  ２、之後原告丁○○依然未曾奉養、照顧一直有高血壓殘纏身之老父簡藤，簡藤死
      後亦未曾分擔喪葬費用。嗣後簡藤病重，被告乙○○○、甲○○二人乃遵照簡
      藤上開財產分析之意旨，取一直保管在乙○○○之印章，至台中市○○○○路
      分會將定期存款辦理更名。由於系爭款項係簡藤夫妻二人一生胼手胝足務農之
      辛苦錢，兒女不敢多所置喙，且簡藤發病前除交代要將系爭款項轉與妻乙○○○名下，亦稱已各分二百萬元予自訴人及丙○○，死後的遺產就不再給女兒們
      ，丙○○於八十八年十二月九日出庭亦如此陳述。豈料，從來即不與簡藤同住
      ，不僅不曾奉養老父、且對簡藤不聞不問之原告，自然無從知曉被告之父簡藤
      與被告乙○○○之互動關係以及生前有為系爭款項之指示，現竟違背簡藤財產
      處分之意旨，為貪得非分之財物，置現仍病痛困身，一身與簡藤奮鬥之繼母於
      不顧，欲再強瓜分乙○○○分得之系爭現金而先提出刑事偽造文書之自訴、後
      又提出本訴。台灣台中地方法院刑事庭已查明事證，諭知無罪之判決。詎台灣
      高等法院台中分院及最高法院竟認被告等未得同意，擅自變更定存名義，而為
      偽造文書有罪之判決，但查台灣高等法院台中分院及最高法院判決對於上開簡
      藤生前財產之安排，二女各新台幣二百萬元，甲○○得一房屋，其餘歸乙○○○之有利於被告等之証據，竟未置喙，亦未說明不予採納之理由，即遽為不利
      被告乙○○○、甲○○不利之判決，實嫌速斷。
  ３、再者，縱使依台灣高等法院台中分院及最高法院認定被告乙○○○、甲○○偽
      造私文書，系爭款項是在八十六年三月十八日簡藤去世前（八十五年七月二十
      日）已更名至被告乙○○○名下，因此，該款項在由被告乙○○○名下回復為
      簡藤之遺產前，尚非為簡藤之遺產。而依民法第八百二十八條規定「公同共有
      人之權利義務，依其公同關係所由規定之法律或契約定之。除前項之法律或契
      約另有規定外，公同共有物之處分，及其他權利行使，應得公同共有人全體同
      意。」及最高法院三十一年台上字第一四九號判例「族人公同共有之嘗產被管
      理人侵占時，除定其公同關係之契約訂明  得由族中一人或數人起訴追還，或
      該地有得由族中一人或數人起訴追還之習慣，可認族人有作為契約內容之意思
      者外，依民法第八百二十八條第二項之規定，非得管理人以外之族人全體同意
      ，不得對之起訴追還。」、同院三十二年台上字第一一五號判例「公同共有物
      被一部份公同共有人為處分行為時，須得處分行為人以外之公同共有人全體同
      意，始得起訴。」，因此系爭款項既然在被告乙○○○名下，而非被告甲○○
      及丙○○名下，原告既未得其他公同共有人即被告甲○○及丙○○同意，反而
      以乙○○○、甲○○及丙○○為共同被告，並僅以其個人名義即訴請「被告乙○○○、甲○○應連帶將簡籐遺產新台幣一千四百七十一萬九千五百七十八元
      交還原告及被告等成為公同共有云云」，其當事人顯不適格。
三、證據：提出本院八十八年度自字第二０號刑事判決一份、台灣高等法院台中分院
    刑事審判筆錄二份為證。
    理      由
甲、程序方面：
一、按訴狀送達後，原告不得將原訴變更或追加他訴，但請求之基礎事實同一者或不
    甚礙被告知防禦及訴訟終結者，不在此限，民事訴訟法第二百五十五條第一項第
    二款、第七款定有明文。本件原告起訴係請求分割訴外人簡藤對被告乙○○○、
    甲○○之損害賠償請求權，故原告訴之變更，係屬請求之基礎事實同一，且不須
    另行蒐集新訴訟資料，得認為不甚礙被告之防禦及訴訟終結，雖被告反對原告為
    訴之變更之表示，然依前開說明，原告訴之變更自屬合法，應予准許。
二、又被告雖抗辯本件原告未得其他公同共有人之同意即起訴，其當事人顯然不適格
    云云，惟按關於公同共有物之處分及其他權利之行使，除其公同共有關係所由規
    定之法律或契約另有規定外，固應得公同共有人全體之同意，然若有因公同共有
    物被一部分公同共有人為移轉物權處分，事實上無從取得其同意，如已取得處分
    行為人以外之公同共有人全體同意時，自得單獨或共同起訴，要不能謂其當事人
    適格有所欠缺（最高法院八十二年台上字第二三五三號判例參照）。本件被告乙○○○、甲○○均係對兩造之被繼承人為侵權行為之人，被告丙○○係被告乙○○○之女，自難期待原告起訴能取得被告之同意，為解決事實上之困難，並揆諸
    前開判例意旨，原告起訴之當事人適格與否，自應從寬解釋，是本件難謂有當事
    人不適格之情形，被告上開抗辯為無理由。
乙、實體方面：
一、本件原告起訴主張兩造均為訴外人簡藤之合法繼承人，而簡藤生前在臺中市農會
    向上分部有定期存款及定期儲蓄存款合計一千九百六十萬元，因簡藤於八十五年
    七月十八日突然因中風昏迷不醒，詎被告乙○○○、甲○○竟二人竟共同基於偽
    造文書之犯意，於八十五年七月二十日，持簡藤先前委託乙○○○代為保管之印
    章一顆及台中市農會南屯分部六個月期之定期存款存單七張（金額共計一千九百
    六十萬元），至台中市農會向上分部，在上開定期存款存單上盜用簡藤之印章表
    示中途解約，並將存款連同利息共計一千九百六十萬零四百六十二元直接匯入臺
    中市第十一信用合作社被告乙○○○帳戶內，而侵占入己，嗣簡藤於八十六年三
    月十八日死亡，財政部台灣省中區國稅局於八十七年八月六日查獲上開事實，除
    核定應繳遺產稅四百八十八萬零八百八十四元外，尚餘一千四百七十一萬九千五
    百七十八元。而被告乙○○○、甲○○共同偽造文書盜領簡藤生前存款之事實，
    業經最高法院判決確定在案，是簡藤對於被告乙○○○、甲○○有損害賠償之請
    求權，而該請求權於簡藤死亡後，應由原告丁○○與全體繼承人共同繼承，是以
    全體共有人對於被告乙○○○、甲○○有損害賠償請求權，原告對乙○○○、甲○○之請求權，因其給付係屬可分，原告因分割之結果，可得三百六十七萬九千
    八百九十四元，爰依侵權行為、遺產分割及不當得利等法律關係，請求被告乙○○○、甲○○如數給付並加計法定遲延利息等語。
二、被告則以原告對被告乙○○○、甲○○提出偽造文書刑事自訴部分，已經台灣台
    中地方法院判決被告二人無罪，嗣雖經最高法院判決有罪確定，然民事法院仍應
    調查其提出之證據予以斟酌認定，不得專以刑事判決為唯一依據。又簡藤於八十
    四年間，曾因出售一筆土地，而將款項各分予原告丁○○二百萬元、被告丙○○
    二百萬元，被告甲○○則分得一棟房屋，被告乙○○○則未分得任何財產，故上
    開簡藤存放於台中市農會向上分部之存款，依據簡藤生前之原意，應係供簡藤及
    被告乙○○○養老之用。再者被告乙○○○、甲○○二人係遵照簡藤財產分析之
    意旨，持簡藤委託被告乙○○○保管之印章，至台中市○○○○路分會將定期存
    款辦理更名，實無偽造文書之犯行。又上開存款係在簡藤去世前即已更名至被告
    乙○○○名下，因此，該款項在由被告乙○○○名下回復為簡藤之遺產前，尚非
    為簡藤之遺產，是原告之請求，應屬無據云云資為辯解。
三、原告主張兩造均為訴外人簡藤之合法繼承人，而簡藤生前在臺中市農會向上分部
    原有定期存款及定期儲蓄存款一千九百六十萬元，嗣被告乙○○○、甲○○在因
    病住院不省人事之時，共同持簡藤先前委託乙○○○代為保管之印章一顆及台中
    市農會南屯分部六個月期之定期存款存單七張，至台中市農會向上分部辦理中途
    解約，並將存款連同利息共計一千九百六十萬零四百六十二元直接匯入被告乙○○○設於臺中市第十一信用合作社帳戶內，而於簡藤死亡後，始經財政部台灣省
    中區國稅局於八十七年八月六日查獲簡藤有該筆遺產，並核定應繳遺產稅四百八
    十八萬零八百八十四元，扣除應繳之遺產稅外，簡藤原有之存款應尚餘一千四百
    七十一萬九千五百七十八之事實，業據原告提出台中市農會函、定期存款明細清
    單、簡藤病歷摘要、戶籍謄本、財政部台灣省中區國稅局遺產稅核定通知書、繼
    承系統表各一份為證，且為兩造所不爭執，自堪信為真實。另原告主張被告乙○○○、甲○○係未經簡藤之同意，於八十五年七月二十日，持簡藤先前委託乙○○○代為保管之印章及台中市農會南屯分部之定期存款存單（金額共為一千九百
    六十萬元），至台中市農會向上分部，在上開定期存款存單上盜用簡藤之印章表
    示中途解約，並將存款連同利息共計一千九百六十萬四百六十二元直接匯入臺中
    市第十一信用合作社被告乙○○○帳戶內，而侵占入己之事實，固為被告乙○○○、甲○○否認，且辯稱：渠等二人係經得簡藤之同意後，始為上開行為，並無
    偽造文書之犯行云云。惟查：原告主張被告乙○○○、甲○○未經簡藤同意，即
    共同盜用簡藤印章，至台中市農會向上分部辦理定期存款解約，再將簡藤所有之
    存款轉存至乙○○○設於台中市第十一信用合作社帳戶中之事實，業據提出最高
    法院八十九年台上字第三二六０號刑事判決、台灣高等法院台中分院八十八年度
    上訴字第二三九九號刑事判決各一份（均係影本）為證，而被告乙○○○、甲○○雖否認上開事實，並舉出本院第一審刑事判決為證，然該第一審判決業經台灣
    高等法院台中分院以八十八年度上訴字第二三九九號刑事判決撤銷，自不足以為
    有利於被告乙○○○、甲○○之認定，且被告乙○○○、甲○○復未舉證以實其
    說，應堪認原告此部分之主張為真實，換言之，被告乙○○○、甲○○對訴外人
    簡藤確有侵權行為，即簡藤對被告乙○○○、甲○○有一千九百六十萬四百六十
    二元之損害賠償請求權應堪認定。
四、按繼承人有數人時，在分割遺產前，各繼承人對於遺產全部為公同共有；又繼承
    人得隨時請求分割遺產；另數人負同一債務或有同一債權，而其給付可分者，除
    法律另有規定或契約另有訂定外，應平均負擔或分受之，民法第一千一百五十一
    條、第一千一百六十四條前段、第二百七十一條分別定有明文。查本件原告、被
    告甲○○、丙○○均為被繼承人簡藤之子女，被告乙○○○為簡藤之配偶，依民
    法第一千一百三十八條及第一千一百四十四條第一款規定，兩造對被繼承人簡藤
    之遺產即簡藤對被告乙○○○、甲○○之一千九百六十萬零四百六十二元損害賠
    償請求權之應繼分應各為四分之一，惟簡藤死亡後，上開存款應繳納遺產稅為四
    百八十八萬零八百八十四元，扣除兩造各應負擔之遺產稅外，簡藤原有之存款應
    尚餘一千四百七十一萬九千五百七十八元，是兩造得繼承簡藤對被告乙○○○、
    甲○○一千四百七十一萬九千五百七十八元之損害賠償請求權。再按當事人主張
    有利於己之事實者，就其事實有舉證之責任，民事訴訟法第二百七十七條亦有明
    文，本件被告乙○○○、甲○○既抗辯稱上開存款係依簡藤之意思析分予被告乙○○○，應為被告乙○○○之應得部分云云，被告對此即應負舉證責任。然被告
    乙○○○、甲○○於刑事案件中所舉證人顏永福、丙○○均因證言有偏頗之虞，
    而不為法院採信，此有台灣高等法院台中分院八十八年度上訴字第二三九九號刑
    事判決一份在卷可稽，而被告乙○○○、甲○○復始終未能就簡藤已將上開存款
    析分予被告乙○○○之事實舉證以實其說，是被告乙○○○、甲○○所辯自難採
    信。
五、從而，原告依繼承及遺產分割之法律關係，請求兩造共有之被繼承人簡藤對被告
    乙○○○、甲○○一千四百七十一萬九千五百七十八元之賠償請求權准予分割為
    丁○○、乙○○○、甲○○、丙○○各對被告乙○○○、甲○○有三百六十七萬
    九千八百九十四元之損害賠償請求權，並請求被告乙○○○、簡廷應連帶給付原
    告三百六十七萬九千八百九十四元及自起訴狀繕本送達翌日即八十八年九月十五
    日起至清償日止，按年息百分之五計算之利息，即屬有據，應予准許。
六、原告及被告乙○○○、甲○○均分別陳明願供擔保聲請宣告假執行及免為假執行
    ，經核均無不合，爰各酌定相當之擔保金額併准許之。
七、本件事證已臻明確，兩造其餘攻擊防禦方法及舉證，因與判決基礎無影響，即無
    再予審酌之必要，併此敘明。
八、據上論結，本件原告之訴為一部有理由，一部無理由，依民事訴訟法第七十九條
    但書、第八十五條第一項但書、第二項、第三百九十條第二項、第三百九十二條
    ，判決如主文。
中      華      民      國    八十九      年       十     月    二十    日
                                臺灣臺中地方法院民事第四庭
~B法      官  王世華
右為正本係照原本作成。
如對本判決上訴，須於判決送達後二十日內向本院提出上訴狀。
中      華      民      國    八十九      年       十     月    二十    日
~B法院書記官


司法院資訊處製作；財團法人民間司法改革基金會備份。
